【裁判字號】    99,上易,1218
【裁判日期】    991102
【裁判案由】    詐欺
【裁判全文】
臺灣高等法院臺中分院刑事判決        99年度上易字第1218號
上  訴  人
即  被  告  乙○○
上列上訴人因詐欺案件，不服臺灣臺中地方法院99年度易字第
1884號中華民國99年8月19日第一審判決（起訴案號：臺灣臺中
地方法院檢察署99年度偵字第6869號），提起上訴，本院判決如
下：
    主  文
上訴駁回。
    犯罪事實
一、乙○○明知金融帳戶為個人理財之重要工具，且持有金融帳
    戶之提款卡、密碼者，即得以使用該帳戶，依其智識經驗亦
    知詐欺集團會利用人頭帳戶詐騙款項，若任意將金融帳戶掌
    控權交予他人，將淪為詐騙集團犯罪使用，竟仍基於縱使他
    人持其申辦之金融帳戶以詐欺取財，亦不違背其本意之幫助
    詐欺之犯意，於民國（下同）98年3月9日下午2時許，在臺
    中市○○路上之某麥當勞速食店前，將其所有之新光商業銀
    行松竹分行帳號0000000000000號帳戶之提款卡及提款密碼
    ，交付予上開詐欺集團某真實姓名年籍不詳自稱「阿楊」之
    成年男子使用。嗣該詐欺集團成員取得該金融帳戶提款卡及
    提款密碼後，即共同意圖為自己不法所有之犯意聯絡，於99
    年3月10日晚間8時30分許，推由該集團成員之真實姓名年籍
    不詳自稱「網路購物公司員工」之成年女子，以來電顯示00
    000000000號電話向甲○○訛稱：其之前於網路上購買書籍
    ，因為網路平台發生錯誤，會變成分期付款，請與國泰世華
    商業銀行客服聯絡等語，嗣再推由集團成員另1名真實姓名
    年籍不詳自稱「國泰世華商業銀行客服專員」之成年女子，
    以來電顯示00000000000號電話向甲○○訛稱：可幫其取消
    分期付款，並教其操作自動櫃員機轉帳等語，致使甲○○陷
    於錯誤，而依指示於同日晚間9時46分至桃園縣楊梅鎮○○
    街7號楊梅郵局，操作自動櫃員機而將其帳戶內之新臺幣（
    下同）2萬9987元匯入乙○○上開新光商業銀行松竹分行帳
    號0000000000000號帳戶內。旋甲○○查覺有異而報警究辦
    ，經警受理後通報上開帳戶為警示帳戶。嗣乙○○另受前揭
    真實姓名年籍不詳自稱「阿楊」之成年男子之託，於99年3
    月11日前往臺中市○○區○○路2段162號新光商業銀行松竹
    分行內欲提領該帳戶之款項4萬元之際，為該行行員陳淑香
    發覺該帳戶係警示帳戶，而報警當場將之予以查獲，並扣得
    上開新光商業銀行松竹分行帳號0000000000000號帳戶之存
    摺1本、取款憑條1張。
二、案經臺中市警察局第五分局報請臺灣臺中地方法院檢察署檢
    察官偵查起訴。
    理  由
一(一)按被告以外之人於審判外之陳述雖不符刑事訴訟法第159條
    之1至之4等4條之規定，而經當事人於審判程序同意作為證
    據，法院審酌該言詞陳述或書面陳述作成時之情況，認為適
    當者，亦得為證據；當事人、代理人或辯護人於法院調查證
    據時，知有刑事訴訟法第159條第1項不得為證據之情形，而
    未於言詞辯論終結前聲明異議者，視為有前項之同意，同法
    第159條之5定有明文。立法意旨在於傳聞證據未經當事人之
    反對詰問予以核實，原則上先予排除。惟若當事人已放棄反
    對詰問權，於審判程序中表明同意該等傳聞證據可作為證據
    ；或於言詞辯論終結前未聲明異議，基於尊重當事人對傳聞
    證據之處分權，及證據資料愈豐富，愈有助於真實發見之理
    念，且強化言詞辯論主義，使訴訟程序得以順暢進行，上開
    傳聞證據亦均具有證據能力。查證人即被害人甲○○、證人
    陳淑香於警詢之陳述，雖屬被告以外之人於審判外之陳述，
    惟依全卷證資料顯示，其等作成之狀態，並無違背個人意思
    而為陳述，或其他違法取供之情形，且公訴人及被告於本院
    準備程序時，均已明確表示對於證據能力部分無意見，復於
    本院審理中亦不爭執證據能力及真實性。本院審酌該等陳述
    作成時之情況，係證人即被害人甲○○就親身見聞之被害經
    驗所為之陳述，證人陳淑香係新光商業銀行松竹分行人員，
    承辦提領款業務時查悉被欲提領該警示帳戶內之款項等情，
    亦係親身見聞之經驗所為之陳述，並無任何違反陳述任意性
    之事由存在，復有卷附郵政自動櫃員機交易明細表、新光商
    業銀行松竹分行99年6月22日（99）新光銀松竹字第990083
    號函所檢送之被告上開新光商業銀行松竹分行帳號00000000
    00000號帳戶支歷史交易明細等在卷可憑，且為本院事實認
    定之重要依據，認為以之作為本案之證據均屬適當，故應認
    均具有證據能力，合先敘明。
二(一)訊據上訴人即被告乙○○（下稱被告）固坦承其確於98年3
    月9日下午2時許，在臺中市○○路上之某麥當勞速食店前，
    將其所有之新光商業銀行松竹分行帳號0000000000000號帳
    戶之提款卡及提款密碼，交付予真實姓名年籍不詳自稱「阿
    楊」之成年男子，嗣於99年3月11日受該自稱「阿楊」之成
    年男子之託，前往臺中市○○區○○路2段162號「新光商業
    銀行松竹分行」內欲提領該帳戶之款項4萬元時，為警當場
    查獲，並扣得上開新光商業銀行松竹分行帳號000000000000
    0號帳戶之存摺1本、取款憑條1張之事實，惟其仍否認有何
    幫助詐欺取財之犯行，辯稱：相同是被騙為何有罪，其僅係
    為應徵工作交付提款卡及密碼，並不知提款卡是帳戶資料，
    出事才知嚴重性，苟其係詐欺集團成員，何需使用自己帳戶
    ，領不到錢還等警察抓，其係工人，懂的不多，其只是單純
    找工作被騙而已云云。
  (二)經查：
  (1)證人即被害人甲○○於99年3月10日晚間8時30分許，接獲真
    實姓名年籍不詳自稱「網路購物公司員工」之成年女子，以
    來電顯示00000000000號電話向其佯稱：其之前於網路上購
    買書籍，因為網路平台發生錯誤，會變成分期付款，請與國
    泰世華商業銀行客服聯絡等語，嗣再接獲另一名真實姓名年
    籍不詳自稱「國泰世華商業銀行客服專員」之成年女子，以
    來電顯示00000000000號電話向其訛稱：可幫其取消分期付
    款，並教其操作自動櫃員機轉帳等語，致使證人甲○○陷於
    錯誤，而依指示，於同日晚間9時46分至桃園縣楊梅鎮○○
    街7號楊梅郵局內，操作自動櫃員機而將其帳戶內之2萬9987
    元匯入被告上開新光商業銀行松竹分行帳號0000000000000
    號帳戶內；及被告於99年3月11日至臺中市○○區○○路2段
    162號新光商業銀行松竹分行內欲提領該帳戶之款項4萬元時
    ，為證人即該行行員陳淑香發覺有異，而報警當場將之予以
    查獲，並扣得上開新光商業銀行松竹分行帳號000000000000
    0號帳戶之存摺1本、取款憑條1張等之事實，業經證人甲○
    ○、陳淑香分別於警詢中證述綦詳，復有內政部警政署反詐
    騙案件紀錄表、桃園縣政府警察局楊梅分局上湖派出所受理
    各類案件紀錄表、受理詐騙帳戶通報警示簡便格式表、受理
    刑事案件報案三聯單、郵政自動櫃員機交易明細表、金融機
    構聯防機制通報單及新光商業銀行松竹分行99年6月22日（
    99）新光銀松竹字第990083號函暨所檢送之被告上開新光商
    業銀行松竹分行帳號0000000000000號帳戶之歷史交易明細
    等在卷可憑，及前揭存摺1本、取款憑條1張等扣案可佐，應
    堪認定證人甲○○確遭電話詐騙依指示操作自動櫃員機而匯
    款至被告上開新光商業銀行松竹分行帳號0000000000000號
    帳戶，該帳戶確為供作詐欺取財之匯款帳戶使用。
  (2)被告雖以應徵工作交付提款卡、密碼置辯，惟被告辯稱閱報
    撥打廣告刊登之電話應徵，工作內容係載小姐去旅館，類似
    從事性交易之工作，對方說要其提供提款卡、駕照並寄到高
    雄總公司，並表示請其等通知云云（見偵卷第5、6頁），顯
    見其就應徵工作之公司及任職相關工作條件之詳情並未深入
    瞭解，且就與其接洽者僅知係綽號「阿楊」之人，亦不詳其
    真實姓名，在對求職之公司並無所悉之情形下猶交付其提款
    卡及密碼，此與一般求職過程迥異。又苟認其應徵者係從事
    應召站接送賣淫女子俗稱馬伕之工作，則係從事性交易之違
    法行為，衡情應召站人員如欲結納共同從事甘冒國法者，彼
    此間理應有相當之信賴，以此公開方式招募員工，應募後又
    無撿擇篩選，徒以蒐取求職者之提款卡、密碼及證件，顯與
    常情有違。是被告所稱求職而交付提款卡及密碼，已非無疑
    。況被告於警、偵訊及原審準備程序時，均係辯稱係要辦理
    薪資轉帳才將上開帳戶之提款卡、提款密碼交予對方云云（
    見警卷第5頁、偵卷第6頁、原審卷第27頁背面），嗣於原審
    審理中改辯稱：總公司在高雄，分公司在臺中，以要提供帳
    戶給他們領錢，當時他們並未提到要將其之薪水匯到該帳戶
    內云云（見原審卷第40頁）。或辯稱該提款卡用以辦理薪資
    轉帳云云，或辯稱係對方要求提供帳戶供之使用云云，先後
    所辯，前後不一，差異甚大，更難憑信。
  (3)按刑法上之故意，分為直接故意（確定故意）與間接故意（
    不確定故意）。「行為人對於構成犯罪之事實，明知並有意
    使其發生者」為直接故意；「行為人對於構成犯罪之事實，
    預見其發生而其發生並不違背其本意者」為間接故意，刑法
    第13條第1項、第2項定有明文。被告於原審自承其係霧峰農
    工畢業，並於上訴時陳稱其有提供勞保資料，其係工人云云
    ，顯見被告有一定之教育程度，並有工作經驗，且其年近而
    立，有其年籍資料可憑，是其當非鄙陋無聞、童昏識淺之輩
    ，且衡諸現今社會常情，一般人至金融機關如銀行、郵局等
    開設帳戶使用，係極為方便容易且迅速之事，如有使用金融
    存款帳戶之正當用途，自以使用其本人或可信賴之親友申請
    之帳戶，最為便利安全，且若非具意圖以他人帳戶從事不法
    用途，並藉以逃避查緝，自無使用他人帳戶之理。是依一般
    人通常之知識、經驗，均應知任意提供自己帳戶予無信賴關
    係之他人使用，易致他人藉該帳戶取得不法犯罪所得，且欲
    以之隱匿帳戶內資金之實際取得人之身分。而近年來詐欺取
    財之犯罪類型層出不窮，該等犯罪，多數均係利用他人帳戶
    作為詐欺所得財物之匯款帳戶，並經媒體廣為披載，被告縱
    使並不確知所提供之帳戶，係遭他人用以對被害人詐欺取財
    ，亦無法確知取得帳戶之人係以何種方法於何時地為詐欺取
    財之具體內容，惟對於其所提供之上揭帳戶，將遭人作為詐
    欺取財犯行所得財物匯入及提領之工具使用，應有概括之認
    識，且可預見其發生，竟仍同意提供，顯對帳戶供他人取得
    不法犯罪所得之用，亦不違背其本意。被告雖未提供存摺與
    「阿楊」之人，惟其交付提款卡及密碼，已足使他人得以使
    用其帳戶轉帳、提款，被告仍率而交付不認識之人使用，足
    認被告於交付上開銀行帳戶提款卡及密碼時，並無確信帳戶
    不至遭利用為犯罪之用，仍將帳戶提供他人，被告有基於幫
    助犯罪之不確定故意存在，應堪認定。
  (4)再按刑法上之幫助犯，係指以幫助之意思，對於正犯資以助
    力，而未參與實施犯罪之行為者而言。被告將其使用之上開
    銀行帳戶提款卡及密碼交付不詳姓名年籍之成年人，該不詳
    成年人及其所屬詐欺集團之不詳成年成員持以實行詐欺取財
    ，被告交付上開銀行帳戶提款卡及密碼之行為，要屬犯罪構
    成要件以外之行為，本院復查無被告對於渠等所為犯行之實
    施，有何犯意聯絡或行為分擔之事實，則被告應屬以幫助他
    人實行犯罪行為之意思，參與構成要件以外之行為，為幫助
    犯。
  (5)綜上所述，被告所辯不足採信。本件事證明確，被告犯行堪
    以認定。
三(一)上開真實姓名年籍不詳自稱「阿楊」之成年男子、真實姓名
    年籍不詳自稱「網路購物公司員工」之成年女子、真實姓名
    年籍不詳自稱「國泰世華商業銀行客服專員」之成年女子等
    人之犯罪集團成員基於共同意圖為自己不法之所有之犯意聯
    絡，以上述方式對證人甲○○詐欺取財，致使證人甲○○陷
    於錯誤，並因而交付本人之財物，上開不詳姓名年籍之成年
    人等人對證人甲○○之詐欺取財犯行顯已既遂，該不詳姓名
    年籍之成年人等人係共同犯刑法第339第1項之詐欺取財既遂
    罪，而被告提供其上開新光商業銀行松竹分行帳號00000000
    00000號帳戶提款卡、密碼予前述不詳姓名年籍之成年人等
    人，係基於幫助他人共同詐欺取財之不確定故意，且所為屬
    詐欺取財罪構成要件以外之行為，核被告此部分所為，係犯
    刑法第30條第1項前段、第339條第1項共同詐欺取財罪之幫
    助犯。又前揭不詳人等所屬之詐欺集團成員就詐欺取財犯行
    ，固有犯意聯絡及行為分擔，為共同正犯，惟幫助犯係從犯
    ，從屬正犯而成立，刑法上既無「共同幫助」之情，當亦無
    「幫助共同」之可言（最高法院95年度臺上字第6767號判決
    、司法院廳刑一字第1104號函亦同此見解）。再被告幫助他
    人犯詐欺罪，為幫助犯，應依刑法第30條第2項之規定減輕
    其刑。
  (二)原審認被告罪證明確，適用刑法第30條第1項、第2項、第33
    9條第1項、第41條第1項前段、刑法施行法第1條之1之規定
    ，並審酌被告雖未實際參與詐欺取財犯行，惟其行為使詐欺
    集團成員得以隱匿其等真實身分，減少遭查獲之風險，有助
    長犯罪之虞，尤使被害人甲○○之身心及財物受有相當損害
    ，且其犯罪後未能坦承犯行，態度可議等一切情狀，量處有
    期徒刑3月，如易科罰金，以新臺幣1千元折算1日。經核原
    審上開認事用法均無違誤，量刑亦屬妥適，自應予以維持，
    被告上訴意旨猶執前詞否認犯罪，其上訴為無理由，應予駁
    回。
  (三)又被告受真實姓名年籍不詳自稱「阿楊」之成年男子之託，
    於99年3月11日前往臺中市○○區○○路2段162號新光商業
    銀行松竹分行內欲提領該帳戶之款項4萬元時，為證人該行
    行員陳淑香發覺該帳戶係警示帳戶，而報警當場將之予以查
    獲，並扣得上開新光商業銀行松竹分行帳號0000000000000
    號帳戶之存摺1本、取款憑條1張一節，已如前述，如被告與
    詐欺集團成員有詐欺取財之犯意聯絡及行為分擔，當無甘冒
    為警查獲之風險可能以臨櫃填寫取款憑條領取前開款項，而
    被告亦堅稱其係並非詐欺集團之「車手」等情，復於原審稱
    最後那筆錢其不知道，可能是對方匯款的，因為他們應該會
    先測試，後來對方叫其去把錢領出來等語（見原審卷第40頁
    ），足徵被告主觀上認其提款係為應對方要求測試帳戶得否
    使用，亦與一般蒐購帳戶資料之詐欺集團取得帳戶資料之初
    先行測試帳戶是否已遭凍結之情形相侔，尚難認被告與該詐
    欺集團之成員基於共同犯罪之意思而前往提領帳戶內款項，
    此外復無其他積極證據可證被告與該詐欺集團成員確有何犯
    意聯絡，且公訴人及原審亦均僅認被告係該詐欺案件之幫助
    犯。是以被告交付前開帳戶之提款卡及密碼予詐欺集團成員
    ，幫助詐欺行為業已完成，詐欺集團成員以詐術使被害人甲
    ○○陷於錯誤而匯入款項至詐欺集團實際上得以支配使用之
    前開帳戶，即已完成詐欺取財之行為，被告事後於銀行臨櫃
    使用之存摺及書立之取款憑條，當非本件幫助詐欺犯罪所用
    之物，且非違禁物，爰不另為沒收之諭知。
  (四)又被告請求調閱其於警詢時提供對方電話之通聯紀錄以證明
    對方之聲音及對話之內容云云，惟有關電話通聯紀錄內容係
    通話之門號、通話時間及基地台位置，並非如法院核發之通
    訊監察書實施通訊監察而得以監聽通話之內容，是其聲請調
    閱通紀錄並不能調查被告與詐騙集團成員對話之內容為何，
    應依刑事訴訟法第163條之2第2項第1款駁回其聲請，並此敘
    明。
據上論斷，應依刑事訴訟法第368條，判決如主文。
本案經檢察官丙○○到庭執行職務。
中    華    民    國    99    年    11    月    2     日
          刑事第十庭      審判長法  官  江  錫  麟
                                法  官  周  瑞  芬
                                法  官  陳      葳
以上正本證明與原本無異。
不得上訴。
                                書記官  王  朔  姿
中    華    民    國    99    年    11    月    2     日
附錄法條：
刑法第339條
意圖為自己或第三人不法之所有，以詐術使人將本人或第三人之
物交付者，處5年以下有期徒刑、拘役或科或併科1千元以下罰金
。
以前項方法得財產上不法之利益或使第三人得之者，亦同。
前二項之未遂犯罰之。

司法院資訊處製作；財團法人民間司法改革基金會備份。
